【裁判字號】    97,訴,2323
【裁判日期】    980226
【裁判案由】    水污染防治法
【裁判全文】
臺北高等行政法院判決
                                  97年度訴字第2323號
                              .
原      告  嘉慶環保設備有限公司
代  表  人  甲○○
被      告  臺北縣政府環境保護局
代  表  人  鄧家基（局長）住同上
訴訟代理人  丁○○
            戊○○
            丙○○
上列當事人間因水污染防治法事件，原告不服台北縣政府中華民
國97年8 月4 日北府訴決字第0970330405號（案號：00000000號
）訴願決定，提起行政訴訟。本院判決如下：
    主  文
原告之訴駁回。
訴訟費用由原告負擔。
    事  實
壹、事實概要：
    緣原告從事土石加工業，被告於民國（下同）97年1 月31日
    19時許前往其設置之「土石方資源堆置場」稽查，發現原告
    廠區現場作業中，而其廠區未取得廢污水排放許可證，逕自
    排放廢污水於地面水體，造成河道嚴重淤積，經稽查人員採
    取水樣檢驗結果：氫離子濃度指數11.0，懸浮固體169000mg
    /L（超過放流水標準達3380倍），化學需氧量258mg/L ，不
    符合放流水標準所定限值，屬嚴重污染事件，被告認原告同
    時違反水污染防治法第7 條第1 項及第14條第1 項規定，依
    一事不二罰原則，分別以97年3 月5 日北環水處字第30-097
    -030001 號裁處書，按同法第40條第1 項規定處原告新台幣
    （下同）60萬元罰鍰；另以97年3 月5 日北環水處字第30-0
    97-030002 號裁處書，命令停工（下合稱原處分）。原告不
    服，提起訴願，經遭駁回，遂向本院提起行政訴訟。原告未
    於言詞辯論期日到場，僅提出書狀及於準備程序期日到庭為
    聲明或陳述。
貳、兩造聲明：
一、原告聲明：
    訴願決定及原處分均撤銷。
二、被告聲明：
    原告之訴駁回。
參、兩造之陳述：
一、原告主張之理由：
(一)台灣板橋地方法院檢察署（下稱板橋地檢署）於97年1 月31
    日至原告所屬「板橋土資場」蒐證時，場區早已停工，原告
    在場人員亦配合板橋地檢署至他處製作筆錄，該場正係無人
    管理狀態，設備亦無人操作。當日下雨，板橋地檢署對場區
    進行開挖，導致場區土石散落，地面泥水四溢情形嚴重。被
    告所指原告違反水污染防治法第14條第1 項規定，逕自排放
    廢（污）水於地面水體，實非原告所為。
(二)被告採水送驗之排放口，位於板橋市光復抽水站前環河路兩
    側排水箱涵匯集之公共排放口。此公共排放口為環河路地表
    水經由兩側排水箱涵再匯集排放之用，該路段正進行高架快
    速道路工程，施工廢土堆積於路面，造成地表蓄積灰塵及泥
    水。被告指該公共排放口未符合流放水標準，歸責於原告所
    為，難以接受。
(三)場區內之溝渠係97年1 月31日被告配合板橋地檢署會勘，於
    開挖後未回復原狀之結果，該案件仍在偵辦中，原告不敢擅
    自回復原狀，亦無相關人員指示應如何處理，被告開挖造成
    之結果，卻對原告處分。被告前往採樣時，未有原告之人員
    會同檢測，亦無簽署稽查紀錄文件，逕予處分，實有不當。
二、被告主張之理由：
(一)被告於97年1 月31日配合板橋地檢署前往原告所屬「板橋土
    資場」進行稽查及採證，當時現場作業中，為確認原告有廢
    污水排放地面水體之事實，被告於距離「板橋土資場」上游
    約100 公尺路邊側溝採集水樣送驗，水質檢驗結果：懸浮固
    體62mg/L、化學需氧量58 mg/L ；被告同步於「板橋土資場
    」前述路邊側溝下游排放口進行採集水樣送驗，檢驗結果：
    懸浮固體169000mg/L、化學需氧量258mg/L ，針對懸浮固體
    部分，上下游相差近2726倍。「板橋土資場」上游僅有「大
    眾駕訓班」與「王朝高爾夫練習場」，並無其他土石加工業
    者；台北縣政府於「板橋土資場」大門口底下挖掘出1 支排
    放廢污水管線，由「板橋土資場」連接至道路側溝，足證原
    告所屬「板橋土資場」確實未取得排放許可證逕自排放廢（
    污）水及所排放廢（污）水未符合放流水標準，違反水污染
    防治法第14條第1 項及第7 條第1 項規定。
(二)原告所稱「當日下雨，板橋地檢署對場區進行開挖，導致場
    區土石散落，地面泥水四溢情形嚴重。」，被告經過2 小時
    後（當時板橋地檢署正於場區內偵辦刑事案件，場區內未作
    業），再於前述路邊側溝下游同一採樣點採集水樣送驗，水
    質檢驗結果：懸浮固體550mg/L 、化學需氧量62mg/L，懸浮
    固體部分已明顯由169000mg/L降至550mg/L （相差約307 倍
    ），顯係上述該廢（污）水是由「板橋土資場」所排，與當
    日下雨，造成場區土石散落，地面泥水四溢不相干。
(三)原告所稱「被告採水送驗之排放口，係位於板橋市光復抽水
    站前環河路兩側排水箱涵匯集之公共排水口。」，經查「板
    橋土資場」上游並無其他土石加工業者或足以產生大量污染
    之工廠，路邊側溝上下游並未查獲其他不明管線連接至此；
    「板橋土資場」大門口底下挖掘出1 支排放廢污水管線，由
    「板橋土資場」連接至道路側溝，足證原告所屬「板橋土資
    場」確實有未經許可，逕自排放廢（污）水之事實。
(四)依水污染防治法第7 條第1 項規定：「事業、污水下水道系
    統或建築物污水處理設施，排放廢（污）水於地面水體者，
    應符合放流水標準。」原告所屬「板橋土資場」排放廢（污
    ）水於地面水體，未符合放流水標準，違反水污染防治法第
    7 條第1 項暨放流水標準第2 條之規定。原告自無法對於其
    排放水質超出放流水標準情事免責。
(五)依89年5 月16日環保署環署水字第0025098 號函「環保稽查
    人員執行稽查工作時，水污染防治法並無相關規定會同事業
    主採水查驗事宜；視情況所需，環保稽查人員可不會同事業
    主稽查並採取水樣。」當日係板橋地檢署偵辦刑事案件，為
    免事前走漏風聲，被告在第一時間採集水樣，以求時效性及
    可靠性。依前述環保署函，被告執行稽查自無需會同原告配
    合執行，被告所為並無違法或不當。
    理  由
甲、程序方面：
    本件原告經合法通知，無正當理由未於言詞辯論期日到場，
    查無行政訴訟法第218 條準用民事訴訟法第386 條所列各款
    情事，爰依行政訴訟法第218 條準用民事訴訟法第385 條第
    1項前段之規定，准被告聲請，由其一造辯論而為判決。
乙、實體方面：
壹、兩造不爭之事實及兩造爭點：
    如事實概要欄所述之事實，業據提出水污染稽查紀錄、廢（
    污）水檢驗報告、採證照片為証，為兩造所不爭執，堪信為
    真，兩造爭點厥為：
一、被告採樣時，原告場區是否已停工？本件採樣之污染是否板
    橋地檢署對場區進行開挖所造成？
二、被告所採樣之污染是否「環河路高架快速道路工程」所產生
    之廢土所產生？
三、被告執行採樣稽查未會同原告有無違法？
貳、本院之判斷：
一、本件應適用之法條與法理：
（一）水污染防治法第3 條規定：「本法所稱主管機關：在中央
      為行政院環境保護署；在直轄市為直轄市政府；在縣（市
      ）為縣（市）政府。」、台北縣政府96年8 月27日北府環
      一字第0960057950號公告：「主旨：公告委任本府環境保
      護局執行．．．水污染防治法．．．所規定之本府權限事
      項，並自96年8 月30日生效。」。
（二）水污染防治法第7 條第1 項規定：「事業、污水下水道系
      統或建築物污水處理設施，排放廢（污）水於地面水體者
      ，應符合放流水標準。」
（三）水污染防治法第14條第1 項規定：「事業排放廢（污）水
      於地面水體者，應向直轄市、縣（市）主管機關或中央主
      管機關委託之機關申請，經審查登記，發給排放許可證或
      簡易排放許可文件後，始得排放廢（污）水。」
（四）水污染防治法第40條規定：「事業或污水下水道系統排放
      廢（污）水，違反第7 條第1 項或第8 條規定者，處新台
      幣6 萬元以上60萬元以下罰鍰，並通知限期改善，屆期仍
      未完成改善者，按日連續處罰；情節重大者，得命其停工
      或停業；必要時，並得廢止其排放許可證、簡易排放許可
      文件或勒令歇業。」
（五）水污染防治法第45條規定：「違反第14條第1 項．．．規
      定者，處新台幣6 萬元以上60萬元以下罰鍰，並通知限期
      補正，屆期仍未補正者，按次處罰。」。
二、被告採樣時，原告場區並未停工，本件採樣之污染並非板橋
    地檢署對場區進行開挖所造成：
（一）按認定違規事實所憑之證據，並不以直接證據為限，即綜
      合各種間接證據，本於推理作用，為認定違規事實之基礎
      ，如無違背一般經驗法則，尚非法所不許。本件被告水污
      染稽查紀錄縱未記載原告於採樣當時原告廠區現場「正在
      作業中」之詳細情形，現場照片亦未就原告廠區現場「正
      在作業中」之情形為採證，但本件被告係於檢察官入場偵
      辦前，在距離原告所屬「板橋土資場」上游約100 公尺路
      邊側溝採集水樣送驗，該水質檢驗結果：懸浮固體62mg/L
      、化學需氧量58mg/L，被告且同步於原告所屬「板橋土資
      場」邊側溝下游排放口進行採集水樣送驗，檢驗結果：懸
      浮固體169000mg/L、化學需氧量258mg/L ，同一時間懸浮
      固體部分，上下游相差近2726倍，顯為原告場區所排放，
      而台北縣政府於原告所屬「板橋土資場」大門口底下挖掘
      出1 支排放廢污水管線，係由原告所屬「板橋土資場」連
      接至道路側溝，原告前負責人乙○○且在板橋地檢署97年
      度偵字第7586號、第20398 號偵查中供述稱「（原告場區
      ）分別自該廠區之前門，後方（華禪寺）及靠近光復水門
      等處，排放洗砂後未淨化之廢污水注入光復溝」等語，足
      證原告所屬「板橋土資場」有未經許可排放廢（污）水之
      情事，而原告所屬「板橋土資場」上游僅有「大眾駕訓班
      」與「王朝高爾夫練習場」，並無其他土石加工業者，被
      告於第一次採樣經過2 小時後（當時板橋地檢署已於場區
      內偵辦刑事案件），再於原告所屬「板橋土資場」邊側溝
      下游排放口同一採樣點採集水樣送驗，該水質檢驗結果：
      懸浮固體550mg/ L、化學需氧量62mg/L，懸浮固體部分已
      明顯由169000mg /L 降至550mg/ L（相差約30 7倍），顯
      示原告所屬「板橋土資場」於採樣當時確未停工，係於板
      橋地檢署於場區內偵辦刑事案件後方才停工，原告場區下
      游採樣之懸浮固體部分才會突然減少約307 倍，是本件間
      接證據已可顯示該「板橋土資場」於採樣當時「正在作業
      中」，並於板橋地檢署進入場區偵查後方才停工，此種推
      理，已達於須於通常一般之人均不致有所懷疑之程度，自
      未違背一般經驗法則，原告主張「並無證據可證明採樣當
      時原告場區仍在作業中」、「原告場區既未開工，自不可
      能排放廢水」云云，殊不足採。
（二）又依前揭採樣結果可知，於板橋地檢署進入原告場區偵查
      前，於距離原告場區上游約100 公尺路邊側溝採樣及同步
      於同場區邊側溝下游排放口採樣結果，懸浮固體上下游相
      差近2726倍，但於板橋地檢署於原告場區內偵辦刑事案件
      後2 小時後，再於原告所屬「板橋土資場」邊側溝下游排
      放口同一採樣點採集水樣送驗，該水質懸浮固體部分已明
      顯由169000mg/L降至550mg/ L（相差約307 倍），可知板
      橋地檢署於進入原告場區內後，所採樣污水之懸浮固體部
      分反而減少約307 倍，該污水之形成顯與板橋地檢署之開
      挖行為無關，原告主張係因板橋地檢署對場區進行開挖致
      場區土石散落，地面泥水四溢所造成云云，殊無足採。
三、被告所採樣之污染顯非「環河路高架快速道路工程」產生之
    廢土所產生：
    又依前揭三次採樣檢驗結果，可得知原告場區開工時，懸浮
    固體於原告場區上、下游相差近2726倍，但於原告場區停工
    （即檢察官進入場區內偵查）後，原告場區下游之水質懸浮
    固體降低約307 倍，顯見本件採樣污水之懸浮固體污染值僅
    與原告場區之開工污染有關，與「環河路高架快速道路工程
    」產生之廢土毫無關係，原告主張尚無足採。
四、被告執行採樣稽查時未通知原告到場，並未違法：
    按「勘驗時應通知當事人到場。但不能通知者，不在此限。
    」行政程序法第42條第2 項固有明文，但該法條所謂「勘驗
    」是否包括「違規蒐證」在內，尚非無疑。參諸同法第103
    條規定：「有下列各款情形之一者行政機關得不給予陳述意
    見之機會︰一‧‧二、情況急迫，如予陳述意見之機會，顯
    然違背公益者。‧‧八、為避免處分相對人隱匿、移轉財產
    或潛逃出境，依法律所為保全或限制出境之處分。」，應可
    推知「違規蒐證」或「保全證據」，應不包括於「勘驗」文
    義之內。蓋行為人有湮滅違規證據之可能時，行政機關若於
    「違規蒐證」或「保全證據」時，仍必須通知行為人到場，
    則取締違規之目的勢必無法達成，該「違規蒐證」或「保全
    證據」自無通知行為人會同到場之必要。環保署89年5 月16
    日環署水字第0025098 號函稱「環保稽查人員執行稽查工作
    時，水污染防治法並無相關規定會同事業主採水查驗事宜；
    視情況所需，環保稽查人員可不會同事業主稽查並採取水樣
    。」，與前揭意旨相符，行政機關予以適用自無不法。本件
    被告係配合板橋地檢署偵辦刑事案件並從事違規蒐證，為免
    事前走漏風聲，自無會同原告到場之必要，原告主張尚無足
    採。
五、從而，原告未獲許可逕行排放廢（污）水至地面水體，檢驗
    結果不符合放流水標準所定限值，同時違反水污染防治法第
    7 條第1 項及第14條第1 項規定，被告經衡酌原告前曾有多
    次違規紀錄、本次懸浮固體超過放流水標準達3380倍、違規
    情節重大，依水污染防治法第40 條 第1 項規定，分別處原
    告60 萬 元罰鍰，再另處以命令停工之處分，並無違誤，亦
    未違反比例原則，訴願決定予以維持，亦稱正確。原告徒執
    前詞，訴請撤銷，為無理由，應予駁回。
參、兩造其餘攻擊防禦方法均與本件判決結果不生影響，故不逐
    一論述，併此敘明。
據上論結，本件原告之訴為無理由，依行政訴訟法第218 條、第
98條第1 項前段，民事訴訟法第385 條第1 項前段，判決如主文
。
一般判決:
中    華    民    國    98    年    2     月    26    日
                    臺北高等行政法院第三庭
                              審判長法  官  楊莉莉
                                    法  官  林惠瑜
                                    法  官  畢乃俊
上為正本係照原本作成。
如不服本判決，應於送達後20日內，向本院提出上訴狀並表明上
訴理由，如於本判決宣示後送達前提起上訴者，應於判決送達後
20日內補提上訴理由書（須按他造人數附繕本）。
中    華    民    國    98    年    2     月    26    日
                                    書記官  簡信滇


司法院資訊處製作；財團法人民間司法改革基金會備份。
